臺中高等行政法院判決
　　　　　　　　　　　　　　　　　　 95年度再字第00040號
　　　　　　　　　　　　　　　.
再審　原告　錩泰工業股份有限公司
代　表　人　甲○○
訴訟代理人　許祺昌會計師
複 代理 人　黃正琪律師
再審　被告　財政部臺灣省中區國稅局
代　表　人　乙○○
訴訟代理人　丙○○
上列當事人間因營利事業所得稅事件，再審原告不服本院中華民
國94年3月3日93年度訴字第613號判決及最高行政法院中華民國
95年7月13日95年度裁字第1466號裁定，向最高行政法院提起再
審之訴，經最高行政法院將再審原告主張原確定判決有行政訴訟
法第273條第1項第13款及第14款事由部分裁移本院，本院判決如
下︰
　　主  文
再審之訴駁回。
再審訴訟費用由再審原告負擔。
　　事  實
一、事實概要：
    再審原告民國（下同）89年度營利事業所得稅結算申報，列
    報佣金支出新台幣（下同）59,893,921元、研究與發展支出
    34,456,351元、人才培訓支出3,098,623及可抵減稅額10,37
    6,694元，經再審被告分別核定0元、0元、57,272元及0元，
    應補稅額25,350,174元。再審原告不服，申經復查追認研究
    與發展支出8,690,307元及可抵減稅額2,172,576元。再審原
    告仍表不服，提起訴願遭駁回後，提起行政訴訟，經本院於
    94年3月3日以93年度訴字第613號判決駁回，再審原告不服
    提起上訴，復經最高行政法院於95年7月13日以95年度裁字
    第1466號裁定駁回，再審原告仍不服，主張原確定判決有行
    政訴訟法第273條第1項第1款、第13款及第14款之事由，於
    95 年8月23日向最高行政法院提起再審之訴，就再審原告主
    張有行政訴訟法第273條第1項第1款之事由部分，經最高行
    政法院於95年11月16日以95年度裁字第2520號裁定駁回再審
    之聲請。就再審原告主張有行政訴訟法第273條第1項第13款
    及第14款事由部分，裁定移送本院審理。
二、兩造聲明：
    (一)再審原告聲明求為判決：
      1.本院93年度訴字第613號判決及最高行政法院95年度裁
        字第1466號裁定均廢棄。
      2.訴願決定及原處分不利於再審原告部分均撤銷。
      3.再審及第一、二審訴訟費用由再審被告負擔。
    (二)再審被告聲明求為判決：
      1.再審原告之訴駁回。
      2.再審及第一、二審訴訟費用由再審原告負擔。
三、兩造之陳述：
    (一)再審原告部分：
      1.佣金支出部分：
        (1)由再審原告89年度銷售人員編制及經歷表影本可知，
          再審原告於89年時對外經營銷售團隊僅有6人，且無
          在美國設立經營場所之駐點，因此可證再審原告若無
          熟悉美國市場之人當作仲介，來進行買賣的溝通與瞭
          解當地的狀況與特性，實無提高再審原告其市場銷售
          量之可能。再審原告於原審中已依法提出所需之證物
          ，孰料原審在未行使闡明權之下，於原審判決增加法
          令所無要求之其他證據，致使再審原告無法即時提出
          ，從而再審原告乃依此尋得未經斟酌之證物，以為
          Kong Ping Keung（以下簡稱KPK）確為再審原告居間
          事由之證明，故有行政訴訟法第273條第13款之再審
          事由。
        (2)由工具機同業銷售費用明細支出表可知，我國工具機
          廠商多屬中小企業，且業者均以出口為導向，佣金支
          出對於以外銷導向之中小企業，實為經營本業所必須
          之支出，此由公開市場資訊之工具機同業銷售費用支
          出明細，可證再審原告支付KPK之系爭費用，確屬必
          要，且亦為再審原告產業之常態。再審原告於原審中
          已依法提出所需之證物，孰料原審在未行使闡明權之
          下，於原審判決增加法令所無要求之其他證據，致使
          再審原告無法即時提出，從而再審原告乃依此尋得未
          經斟酌之證物，以為KPK確有為再審原告居間事由之
          證明，故有行政訴訟法第273條第13款之再審事由。
        (3)由再審原告歷年客戶別營收表影本、外銷佣金支出明
          細表影本可知，再審原告業務量由86年以前之每年一
          、二億業績，暴增為87年及以後年度，每年約有十幾
          億以上之銷售量，其中最大原因即來自透過KPK的仲
          介訂約機會，取得RYOBI授權代工製造Sears自有品牌
          -Craftman的訂單，此有外銷佣金支出明細表可稽。
          然原審判決認為再審原告無具體證明其營業額增加與
          KPK提供服務有關，但卻未見原審判決論證未能證明
          仲介事實之理由，顯屬重要證物漏未斟酌，故有行政
          訴訟法第273條第14款之再審事由。
      2.研究發展支出部分：
        (1)本件系爭研發人員從事研發活動，此由再審原告產品
          開發管理辦法影本、專案研發團隊工作職責影本、個
          別專案活動之產出文件影本可知，專業研發團隊中之
          個人並非僵固只能從事特定職能，即每專業人員皆會
          因應各個不同研發步驟重複擔任不同工作職責，例如
          再審被告認定之鄭清池工程師，除從事測試活動之外
          ，亦同時負責產品提案及商品規劃；且開發流程不同
          則產出之文件自不相同，例如商品研發規劃階段，則
          該階段產出文件則為商品各零件配置圖。從而，判斷
          專案人員是否從事研發工作之正確方法，必須從研發
          流程之整體以觀，而非以斷簡殘篇方式任意認定，從
          而再審原告顯係符合公司研究與發展及人才培訓支出
          適用投資抵減辦法審查要點（下稱投抵辦法審查要點
          ）壹研究與發展支出第一項規定。再審原告於原審中
          已依法提出所需之證物，孰料原審在未行使闡明權之
          下，於原審判決增加法令所無要求之其他證據，致使
          再審原告無法即時提出，從而再審原告乃依此尋得未
          經斟酌之證物，以為系爭人員確有從事研發工作之證
          明，故有行政訴訟法第273條第13款之再審事由。
        (2)本件消耗性器材、原物料及樣品可否確為研發單位所
          使用？此由再審原告生產管理作業流程影本、研發單
          位原物料領料單影本（因憑證眾多，僅提示部分憑證
          供核）可知，再審原告對於原物料採購、進料及領料
          等作業流程，皆有一定步驟據以控管，並有特定領料
          表單紀錄領取品號、數量及領取人員簽名紀錄，以利
          再審原告入帳據以計算原物料耗用程度及真實成本並
          追查成本差異，故再審原告顯係符合行為時公司研究
          與發展及人才培訓支出適用投資抵減辦法（以下簡稱
          抵減辦法）第8條之規定。再審原告於原審中已依法
          提出所需之證物，孰料原審在未行使闡明權之下，於
          原審判決增加法令所無要求之其他證據，致使再審原
          告無法即時提出，從而再審原告乃依此尋得未經斟酌
          之證物，以為系爭消耗性器材、原物料及樣品確為研
          發單位所使用，故有行政訴訟法第273條第13款之再
          審事由。
        (3)全新儀器購置確為研發單位使用：再審原告發現先前
          提出之證物已可顯示再審原告所使用之儀器皆與各研
          發單位之研發專案產品可相互勾稽，此由再審原告模
          具費明細清單影本可知，例如項次1之528底座模座為
          機型528專案所使用，項次2之連桿模具則為機型108
          專案所使用，其餘皆以此類推，可知系爭儀器購置確
          實使用於研發單位。但原審判決完全未予斟酌，實有
          行政訴訟法第273條第14款之再審事由。
      3.人才培訓支出部分：關於聯聖企管顧問公司是否確為再
        審原告進行人才培訓？此由聯聖顧問公司教育計劃表影
        本、再審原告上課內容、員工簽到紀錄及心得報告影本
        可知，聯聖公司提供勞務之對象為再審原告各階層之員
        工，並有一系列之教育課程，員工可從中得到對於工作
        技能提昇之幫助，再審原告之人才培訓即符合抵減辦法
        第3條第1項所明訂之「人才培訓」定義，自可申請投資
        抵減。再審原告於原審中已依法提出所需之證物，孰料
        原審在未行使闡明權之下，於原審判決增加法令所無要
        求之其他證據，致使再審原告無法即時提出，從而再審
        原告乃依此尋得未經斟酌之證物，以為聯聖公司人才培
        訓之證明，故有行政訴訟法第273條第13款之再審事由
        。另由聯聖顧問公司基本資料影本可知，聯聖公司於經
        濟部登記之業務項目，包含「技能技藝訓練業」，符合
        抵減辦法審查要點認定原則第一項第一款第三目：「依
        其他相關法令規定得從事人才培訓或技能技藝等訓練之
        學校、研究機構或事業機構。」從而，聯聖顧問公司縱
        名為「企管顧問股份有限公司」，亦有辦理企業員工訓
        練之能力。且「顧問」一詞乃為一不確定商業用語，並
        為許多商業活動所廣用，此觀之各類商業書籍、報章、
        雜誌及電視節目可明，故從一般大眾角度認知，只要該
        勞務提供係有利於當事人之技能提升或問題解決，皆可
        謂之顧問。然原審判決完全未予斟酌，顯有行政訴訟法
        第273條第14款之再審理由。
      4.綜上所述，本件鈞院93年度訴字第613號判決及最高行
        政法院95年度裁字第1466號裁定既有行政訴訟法第273
        條第13款及第14款之情形，請依法判決如再審原告訴之
        聲明云云。
    (一)再審被告部分：
      1.佣金支出部分：
        (1)再審原告履稱其依法已提示之佣金契約及匯款水單等
          證物，足證確有仲介事實，按佣金乃對提供予仲介服
          務促成交易之人所給付之酬勞，應以該仲介人有無實
          際提供仲介服務為斷，又依民法第565條規定，稱居
          間者，謂當事人約定，一方為他方報告訂約之機會，
          或為訂約之媒介，他方給付報酬之契約，依再審原告
          與KPK雙方約定若KPK幫助再審原告成功獲取生意機會
          並提供市場資訊，再審原告願意支付KPK佣金，且KPK
          每完成一筆交易後可要求佣金。查89年度再審原告給
          付KPK佣金支出高達59,893,921元，理因就該鉅額費
          用保存及提示與KPK相關仲介服務、洽商過程之傳真
          、電子文件等任何仲介文件，以實其確有仲介之事實
          ，故有無支付佣金之必要，應以KPK有無實際提供仲
          介服務以為斷，若無實際提供仲介服務，雖形式上具
          備有合約書及結匯證明書，亦難謂該項支出為經營本
          業所需或合理費；次查再審原告訴稱其尋得未經斟酌
          之89年度銷售人員編制表、經歷表及工具機同業銷售
          費用明細支出表等證物，依其內容，係再審原告內部
          員工之工作職務表及同業銷售資料，仍無法認定與再
          審原告之營業額增加及確屬支付佣金予KPK有關，是
          仍無法作為KPK確有仲介事實之證明，再審原告既未
          能具體證明其營業額增加與KPK提供服務有關，又未
          能提示其與KPK雙方往來文件及協商過程之相關資料
          已如前述，難謂該佣金支出為經營本業所必要，再審
          被告自難僅憑再審原告所提上開資料遽認確有仲介事
          實，否准認列再審原告列報89年度佣金支出
          59,893,921 元並無不合。
        (2)再審原告主張原審判決其無具體證明營業額增加與
          KPK提供服務有關，卻未見原審判決論證未能證明仲
          介事實之理由，查大院93年度訴字第613號判決就再
          審原告提供歷年客戶別營收表及外銷佣金支出明細表
          等資料予以審理，並於判決書中詳述不採再審原告主
          張之理由。又再審原告訴稱前揭資料顯屬重要證物漏
          未斟酌之「證物」，然查，於原判決之審理程序中所
          提供資料，並均經再審被告就再審原告提示資料查核
          ，系爭佣金支出難謂為經營本業所必要，且再審被告
          前揭所稱查核情形，既經大院依審理後認再審原告89
          年度系爭佣金支出，再審被告否准認列依法尚無不合
          。再審原告訴稱有未經斟酌之證物，純係就大院依職
          權取捨證據及認定事實之指摘，並無足採。
      2.研究發展支出部分：
        (1)依促進產業升級條例第1條，係為促進產業升級以健
          全經濟發展，其立法之目的在於鼓勵企業對生產技術
          之研究發展，而有實際從事相關產業升級之研究與發
          展支出，方屬獎勵之範疇，且須提出研究計畫、目標
          、相關研究過程及紀錄等文件，其中研發人員、原材
          料及設備等，可互相配合勾稽，供再審被告審核屬實
          者始得據以核定抵減稅額，又研究計畫及研究報告或
          紀錄乃在規畫研究發展項目之作業方法、目的及使用
          材料與時程等具體內容，以為執行研究發展之依據。
          查系爭鄭清池、張景涼、張志安及江穎岳等4人之工
          作週報內容，無非為安排量產事宜、加工發包、尋找
          模具廠、模具發包及清冊彙整等，僅係就該週例行工
          作重點說明，並無具體之研究工作報告或紀錄及研究
          計畫相互勾稽查核確有實際參與研發之事實，又因投
          資抵減係屬稅捐減免事項，再審原告主張有投資抵減
          事由，應就合於投資抵減要件之事實負證明責任，就
          鄭清池等4人之薪資2,065,977元，再審原告所提出之
          證據，足以證明該等人員有實際參與研發之事實，再
          審原告雖提出產品開發管理辦法、專案研發團隊工作
          職責及個別專案活動產出文件，以實鄭清池等4人確
          有從事研發工作證明之證物，惟依其內容並非鄭清池
          等4人簽章之研究過程紀錄及研究報告等資料，核與
          投資抵減辦法不符，再審被告否准認列鄭清池等4人
          之薪資2,065,977元並無不合。
        (2)又再審原告列報供研究單位用消耗性器材、原材料費
          用2,374,177元，其中750,100元依再審原告提示研究
          用之原材料資料清單、會計傳票與研究報告及紀錄勾
          稽查核，尚無不合准予認列，餘再審原告雖提出生產
          管理作業流程及研發單位原物料領料單資料，惟仍無
          法與研究計劃或報告查核確供研究與發展使用，核與
          抵減辦法不符，再審被告否准認列並無不合。
        (3)另再審原告主張系爭儀器設備確實使用於研發單位，
          原審判決未予斟酌，實有行政訴訟法第273條第14款
          之再審事實一節，依再審原告提示模具費明細清單，
          仍無法與研究計劃或報告查核確供研究與發展使用，
          況查大院93年度訴字第613號判決就再審原告提供前
          揭模具費明細清單予以審理，並於判決書中詳述不採
          再審原告主張之理由，再審原告訴稱有未經斟酌之證
          物，純係就大院依職權取捨證據及認定事實之指摘，
          並無足採。
        (4)綜上，鄭清池、張景涼、張志安及江穎岳等4人之薪
          資、研發單位用消耗性器材、原材料及樣品費、專供
          研發單位用全新儀器購置成本，再審被告否准認列研
          究發展支出抵減稅額，均經原判決詳予審酌，查明事
          實，再審原告復執前詞，所訴核無足採。
      3.人才培訓支出部分：查再審原告89年度人才培訓計畫活
        動係委請聯聖企管顧問公司辦理，依據促進產業升級條
        例人才培訓支出之規範目的，係為提昇國內產業界之生
        產技術，朝向更精密及高難度技術之新興產業發展，又
        依抵減辦法之規定，人才培訓支出主要是指公司為培育
        受僱員工，辦理或指派參加與公司業務相關之訓練活動
        費用而言，因此所謂與業務相關之員工訓練，應與企業
        業務上技術提昇有關之員工訓練，依再審原告提示聯聖
        企管顧問公司教育計劃表及員工上課內容、簽到紀錄及
        心得報告資料，係為健全經營體質、主管人員管理技巧
        及溝通，委託聯聖企管顧問公司作一系列經營輔導諮詢
        ，其性質著重與管理作業提昇之改善，與促進產業升級
        之獎勵目的並無關聯性，況其開立予聯聖企管顧問公司
        100萬元之統一發票品名為顧問費，係管理諮詢費用，
        核與抵減辦法規定不符，且系爭人才培訓之支出，均經
        原判決予以審理，查明事實，並於判決中詳述不採再審
        原告主張之理由。再審原告復執前詞，且無新事證，所
        訴核無足採。
      4.綜上所述，原處分、復查、訴願決定、原審判決及最高
        行政法院確定裁定均無違誤，再審原告主張並不符合再
        審事由，請判決如再審被告訴之聲明等語。
　　理  由
一、按「有左列各款情形之一者，得以再審之訴對於確定終局判
    決聲明不服。但當事人已依上訴主張其事由或知其事由而不
    為主張者，不再此限：‧‧‧13.當事人發見未經斟酌之證物
    或得使用該證物者。但以如經斟酌可受較有利益之裁判者為
    限。14.原判決就足以影響於判決之重要證物漏未斟酌。」行
    政訴訟法第273條第1項第13款、第14款定有明文。次按所謂
    「當事人發見未經斟酌之證物，或得使用該證物」，係指在
    前訴訟程序不知有該證物，或雖知有此證物，而不能使用，
    致未經斟酌者而言（最高行政法院44年裁字第39號判例參照
    ）。再按所謂「原判決就足以影響於判決之重要證物漏未斟
    酌」，係指不得上訴於最高行政法院之事件，因無救濟之道
    ，而特設規定，許其得為再審之事由，倘案件係屬得上訴於
    最高行政法院者，高等行政法院之判決如有「就足以影響於
    判決之重要證物漏未斟酌」之情形者，乃屬行政訴訟法第
    273條第1項但書之規定：「但當事人已依上訴主張其事由或
    知其事由而不為主張者，不在此限。」之情形，依該但書之
    規定，即不得作為再審之事由。
二、本件再審原告依據行政訴訟法第273條第13款以「發見未經
    斟酌之證物或得使用該證物」為由，提起再審之訴者，依據
    再審原告所陳計有：(一)提出其公司89年度銷售人員編制及經
    歷表。(二)工具機同業銷售費用明細支出表。(三)再審原告公司
    產品開發管理辦法影本、專案研發團隊工作職責影本、個別
    專案活動之產出文件影本。(四)再審原告生產管理作業流程影
    本、研發單位原物料領料單影本。經查上開表格均係再審原
    告自行製作之明細表，僅可作為說明之用，並非證物，且再
    審原告在前訴訟程序時，並非不能製作該明細表，或有不能
    使用之情形，且縱經斟酌，亦非可受較有利益之裁判者，再
    審原告據以提起再審之訴，自屬無理由。
三、次查再審原告以原確定判決有就足以影響於判決之重要證物
    漏未斟酌為由，提起本件再審之訴者，計有：(一)主張伊於前
    訴訟程序中業已提出歷年客戶別營收表影本、外銷佣金支出
    明細表影本，證明再審原告公司業務量由86年以前之每年一
    、二億業績，暴增為87年及以後年度，每年約有十幾億以上
    之銷售量，據以主張KPK之人，確有為再審原告仲介之事實
    ，否則再審原告不可能成長如此之業績。(二)主張伊於前訴訟
    程序中提出其公司模具費明細清單影本，例如項次1之528底
    座模座為機型528專案所使用，項次2之連桿模具則為機型
    108專案所使用，其餘皆以此類推，可知系爭儀器購置確實
    使用於研發單位，原確定判決未予斟酌。(三)聯聖顧問公司教
    育計劃表影本、再審原告上課內容、員工簽到紀錄及心得報
    告影本，證明聯聖公司提供勞務之對象為再審原告各階層之
    員工，並有一系列之教育課程，員工可從中得到對於工作技
    能提昇之幫助，再審原告之人才培訓即符合抵減辦法第3條
    第1項所明訂之「人才培訓」定義，自可申請投資抵減。再
    審原告於原審中已依法提出所需之證物，原確定判決竟未予
    斟酌云云。查再審原告就系爭營利事業所得稅案件，係屬得
    上訴於最高行政法院之案件，再審原告上開主張之證據，本
    院前審判決，縱有漏未審酌之情事，再審原告亦得提起上訴
    ，循求救濟，依行政訴訟法第273條第1項但書之規定，再審
    原告如知其事由而不為主張，即不得作為再審理由，再審原
    告以上理由提起再審之訴，亦屬無理由。
據上論結，本件再審原告之訴為無理由，依依行政訴訟法第281
條、第195條第1項後段、第98條第3項前段，判決如主文。
中　　華　　民　　國　　96　　年　　4   　月　  17　　日
                 第三庭審判長法  官  林  金  本
                             法  官  林  秋  華
                             法  官  許  武  峰
以上正本證明與原本無異。
如不服本判決，應於判決送達後20日內向本院提出上訴書狀，其
未表明上訴理由者，應於提起上訴後20日內向本院提出上訴理由
書（須依對造人數附具繕本）；如於本判決宣示或公告後送達前
提起上訴者，應於判決送達後20日內補提上訴理由書（須附繕本
）。未表明上訴理由者，逕以裁定駁回。
提起上訴應預繳送達用雙掛號郵票390元（34元及5元郵票各10份
)。
中　　華　　民　　國　　96　　年　　4   　月　  17　　日
                             書記官  蔡  騰  德
